最高法院刑事判決　　　　　　九十四年度台上字第二九○九號
　　上訴人　台灣高等法院檢察署檢察官
　　被　告　乙○○
　　　　　　甲○○
上列上訴人因被告等偽造文書案件，不服台灣高等法院中華民國
九十一年五月九日第二審判決（九十年度上訴字第一八八○號，
起訴案號：台灣台北地方法院檢察署八十七年度偵字第一九六三
七號），提起上訴，本院判決如下：
    主  文
原判決撤銷，發回台灣高等法院。
    理  由
本件原判決以公訴意旨略以：被告乙○○、甲○○與「花園餐廳
」（設台北縣新店市○○路一之八號）之負責人楊玉琴、股東林
焜煌、黃提灶（以上三人均已判刑確定）為節省該餐廳電費之支
出，共同基於概括之犯意，共謀以毀棄台灣電力股份有限公司（
下稱台電公司）委託楊玉琴保管之安培電度表、無效電力計上防
止開啟之鉛封及經濟部中央標準局（下稱中標局，現已改制為智
慧財產局），用以認證電表準確之玻璃鉛封，再偽造台電公司鉛
封、中標局玻璃鉛封，改變電度表、無效電力計內永久磁鐵之角
度及電度表內之齒輪，使度數減少之方式竊電。議定後，乙○○
與具有水電專長之甲○○即於民國八十三年二、三月間，同往「
花園餐廳」之電表設置處，毀棄台電公司委託楊玉琴保管之四百
度安培電度表、無效電力計上之鉛封三個及經中標局認證之玻璃
鉛封二個，再偽造台電公司鉛封及中標局玻璃鉛封於該二電表上
。並於電力公司人員前往抄錄用電度數之前，改變電度表無效電
力計內永久磁鐵之角度及電度表內之齒輪，將度數表往回撥（調
降度數）。而連續於八十三年四月十二日、六月九日、八月九日
、十月十二日、十二月九日、八十四年二月十一日，當台電公司
抄表人員前往抄錄用電度數時，行使該偽造之台電公司及中標局
鉛封，供台電公司按期查表計價，使用電度數減少而竊電，前後
約計竊電五十萬一千四百四十五度，應追償電費及營業稅共新台
幣（下同）二百四十三萬四千六百十六元，足以生損害於台電公
司及中標局，因認被告等涉有電業法第一百零六條第三款之竊電
、刑法第一百三十八條之損毀公務員職務上委託他人掌管之文書
及同法第二百十六條、第二百十一條之行使偽造公文書等罪嫌，
三罪間有方法結果之牽連關係，應從一重之行使偽造公文書罪處
斷等情。但經審理結果，認為不能證明被告等犯罪，因而撤銷第
一審科刑之判決，改判被告等無罪，固非無見。
惟查：證據雖已調查而其內容尚未明瞭者，即與未經調查無異，
如遽行判決，仍屬應於審判期日調查之證據而未予調查。又實施
刑事訴訟程序之公務員，就該管案件，應於被告有利及不利之情
形，一律注意，刑事訴訟法第二條第一項定有明文。原判決雖以
：證人李蓮華（「花園餐廳」會計）固證稱，當時是甲○○前來
維修電力，因支出單上有簽名，故確定其姓名是甲○○。但「花
園餐廳」維修電力之支出單並未扣案，則該支出單上是否確有甲
○○之名字，無從考據。又楊玉琴雖指稱，確是甲○○前來變更
電表之度數；王白文（該餐廳另一名會計）亦證述，林焜煌每次
支付之電力維修費為二萬元，但均屬臆測或推測之詞。另甲○○
曾於八十三年九月二十六日出境，至同年十月二十一日入境，有
內政部警政署入出境管理局所檢附之入出境資料可憑，公訴人指
稱其中有一次係於八十三年十月十二日犯罪，當時甲○○根本不
在國內，無從至該餐廳變更電表度數，爰為被告等無罪之諭知。
惟依據卷內資料：(一)、「花園餐廳」之股東黃提灶係總經理林焜
煌之妹（均經判刑確定），被告乙○○則係黃提灶之弟，而已
判刑確定之楊玉琴始終指稱，本件是由林焜煌找來乙○○、甲○
○變更電表之度數，每次支付二萬元之代價，其中有一次為十萬
元，由會計簽發林焜煌名義之支票（按「花園餐廳」使用總經理
林焜煌名義之支票）給甲○○兌領。前後任會計李蓮華、王白文
亦一致證稱，每次支付電力維修費為二萬元。李蓮華且稱，都是
由林焜煌聯絡甲○○前來處理，電力維修費支出單上之姓名即為
甲○○。第一審法院向台北縣新店地區農會查詢結果，以林焜煌
名義簽發之第六四二九二號面額十萬元支票，亦確由甲○○提示
兌領。甲○○雖辯稱，該十萬元係伊與楊玉琴間之借貸關係，但
楊玉琴始終否認其事，並稱伊與甲○○根本不認識，何來借貸關
係。關於楊玉琴所指，該十萬元係林焜煌用以支付給甲○○變更
電表度數之代價如果無訛，則被告等有無參與犯罪，即有研求餘
地。上開指述何以不足採納？原判決毫無說明，即逕行判決被告
等無罪，自有理由不備之違誤。(二)、「花園餐廳」維修電力之支
出單雖未扣案，但楊玉琴及前後任會計李蓮華、王白文一致供述
，每次均支付電力維修費二萬元；林焜煌亦陳述確有支付二萬元
電力維修費之事，僅辯稱非伊交給該變更電表度數之人而已。以
上情形如若屬實，則每次支付二萬元電力維修費（即變更電表度
數之代價）時，是否亦以支票付款？倘以支票付款，有無經由被
告等提示？上開關鍵，攸關被告等是否參與犯罪，基於公平正義
之維護，即有調查之必要。究竟實情如何？原審未予究明即遽行
判決，亦有調查未盡之違誤。(三)、證人即台電公司人員郭光文已
經證稱：「八十三年十月份抄表度數為六萬五千三百六十度，因
之前度數只二千至四千度不等，以為抄表員抄錯，去查明發現一
天表就走了一千多度。……當時抄表員覺得有問題，提報給我們
，我去現場查，發現與用電度數不符，就會同警察去該餐廳。…
…最後發現電表下之封印被破壞，鉛封亦有偽造」（見第一審八
十四年度訴字第二二七○號影印卷第一五二頁）。以上供述如果
不虛，則八十三年十月份顯係因未及變更（調降）用電度數，致
被抄到六萬五千三百六十度，異於往常之二千至四千度，台電公
司因而產生懷疑，始著手追查此事。該次抄表時間，適與甲○○
於八十三年九月二十六日出境至同年十月二十一日入境，無法前
往該餐廳變更用電度數之情節，正相吻合。原審未斟酌上情，亦
有未當。以上或為上訴意旨指摘所及，或為本院得依職權調查之
事項，應認原判決有撤銷發回更審之原因。
據上論結，應依刑事訴訟法第三百九十七條、第四百零一條，判
決如主文。
中　　華　　民　　國　九十四　年　　六　　月　　二　　日
                      最高法院刑事第十二庭
                          審判長法官  謝　俊　雄
                                法官  陳　世　雄
                                法官  蘇　振　堂
                                法官  吳　信　銘
                                法官  徐　文　亮
      本件正本證明與原本無異
                                      書  記  官
中　　華　　民　　國　九十四　年　　六　　月    六  　日
                                                      V
